【裁判字號】    90,台上,1448
【裁判日期】    900823
【裁判案由】    請求塗銷抵押權登記事件
【裁判全文】
最高法院民事判決                                九十年度台上字第一四四八號
    上  訴  人  甲 ○ ○
    訴訟代理人  范 光 群律師
                林 雅 芬律師
                林 峻 立律師
    被 上訴 人  文華大飯店股份有限公司
    法定代理人  沈鄭火貴
    訴訟代理人  李 潮 雄律師
右當事人間請求塗銷抵押權登記事件，上訴人對於中華民國九十年二月二十一日台灣
高等法院第二審更審判決（八十九年度上更(三)字第二六三號），提起上訴，本院判決
如左：
    主  文
原判決廢棄，發回台灣高等法院。
    理  由
本件原審廢棄第一審所為被上訴人敗訴之判決，改判如其聲明，無非以：被上訴人公
司之法定代理人沈鄭火貴之子沈鈺烽以被上訴人公司之總經理身分，提供被上訴人公
司之房地所有權狀、公司執照、經濟部商業司核發之被上訴人公司及其法定代理人印
鑑、資格證明書等交付代書王叔平（第一審共同被告，業經台灣台北地方法院判決被
上訴人敗訴確定），向台北市中山地政事務所辦理系爭抵押權設定登記予上訴人，藉
以擔保連帶債務人即被上訴人及沈鄭火貴、沈鈺烽對於上訴人在權利總額新台幣（下
同）七千二百萬元範圍內之借款、票據及其他一切債務等事實，有兩造不爭執之土地
、建物登記簿謄本、土地登記申請書、抵押權設定契約書等可稽，堪信為真實。關於
沈鈺烽是否為被上訴人公司之總經理﹖兩造雖各執一詞，惟依卷附台灣觀光協會會員
手冊、台灣區企業名錄、台北市政府警察局中山分局北市中刑明字第二二五六八號函
之記載，及證人林建萬、沈介圭、陳素蓉之證言，均足證沈鈺烽確為被上訴人公司之
總經理。按「經理人，除有書面之授權外，對於不動產，不得買賣或設定負擔。」民
法第五百五十四條第二項定有明文。本件上訴人辯稱被上訴人公司授權沈鈺烽辦理系
爭抵押權設定登記，固有沈鈺烽所交付民國八十一年六月三十日第三次董監事會議紀
錄為據。然該項會議紀錄所列出席人五人，其中沈鄭火貴、沈介岩、沈介俞均已證稱
並未舉行該次會議，紀錄上有關彼等之簽名均屬偽造等語；且該項會議紀錄記載開會
日期為八十一年六月三十日，會議主席為沈鄭火貴，但沈鄭火貴自八十一年六月九日
出境，至同年七月一日始返國，有入出境證明書可稽，沈鄭火貴自不可能在同年六月
三十日出席及主持上開會議，足見該項會議紀錄並非真正，上訴人稱系爭抵押權設定
曾獲被上訴人公司董監事會議授權，為無可採。是系爭抵押權設定對被上訴人即不生
效力，縱上訴人為善意之第三人，亦不得令被上訴人負責。從而被上訴人本於所有人
之物上請求權，請求上訴人塗銷系爭抵押權設定登記，自屬正當，應予准許等詞，為
其判斷之基礎。
按「表見代理云者，即代理人雖無代理權而因有可信其有代理權之正當理由，遂由法
律課以授權人責任之謂，而代理僅限於意思表示範圍以內，不得為意思表示以外之行
為，故不法行為及事實行為不僅不得成立代理，且亦不得成立表見代理。」本院著有
五十五年度台上字第一○五四號判例，可資參照。原審僅認卷附被上訴人之授權書即
被上訴人公司八十一年六月三十日第三次董監事會議紀錄非屬真正，而未謂該會議紀
錄係沈鈺烽所「偽造」，參以上訴人曾抗辯：伊所交予沈鈺烽之資金，係供塗銷系爭
抵押物之前順位抵押權之用，即幫被上訴人償還貸款。且被上訴人早於八十一年二月
或三月間即發現系爭不動產權狀為沈鈺烽取走，於同年四月更已知悉其所謂之不真實
之許重仁等設定抵押權情事，在此情形下，被上訴人未為積極之預防、補救，仍任沈
鈺烽持系爭房地權狀、公司執照、營利事業登記證、印鑑證明及其母即被上訴人法定
代理人沈鄭火貴之身分證原本暨董監事會議紀錄等文件，在外以被上訴人公司名義繼
續連續設定抵押借款，焉能謂被上訴人無庸負表見代理之責任等語（見原審重上更(二)
字卷八五頁、上更(三)字卷三八頁），倘上開被上訴人公司八十一年六月三十日第三次
董監事會議紀錄非為沈鈺烽之「不法行為」所偽造，原審就上訴人前述被上訴人應負
表見代理之授權人責任之重要防禦方法予以恝置不論，未在判決理由項下記載其何以
不足採之意見，揆諸首開說明，自有判決不備理由之違法。上訴論旨，指摘原判決不
當，聲明廢棄，非無理由。又被上訴人與訴外人林雪英、錢德正、谷淑華、劉呈奇等
間，亦有與本件情節相似之爭訟（見原審外放證物袋內上證十一），其判決結果如何
﹖為免兩歧，案經發回，宜併注意及之。
據上論結，本件上訴為有理由，依民事訴訟法第四百七十七條第一項、第四百七十八
條第一項，判決如主文。
中      華      民      國     九十     年      八      月    二十三    日
                              最高法院民事第七庭
                                  審判長法官  蘇  茂  秋
                                        法官  徐  璧  湖
                                        法官  朱  建  男
                                        法官  曾  煌  圳
                                        法官  李  慧  兒
      右正本證明與原本無異
                                              書  記  官
中      華      民      國     九十     年      九      月      三      日


司法院資訊處製作；財團法人民間司法改革基金會備份。
